---
output: github_document
---

<!-- README.md se genera desde README.Rmd. Por favor edita este archivo. -->

# citesperu

<!-- badges: start -->
[![Lifecycle: stable](https://img.shields.io/badge/lifecycle-stable-green.svg)](https://lifecycle.r-lib.org/articles/stages.html#stable)
[![CRAN status](https://www.r-pkg.org/badges/version/citesperu)](https://CRAN.R-project.org/package=citesperu)
[![R-CMD-check](https://github.com/PaulESantos/citesperu/actions/workflows/R-CMD-check.yaml/badge.svg)](https://github.com/PaulESantos/citesperu/actions/workflows/R-CMD-check.yaml)
[![Codecov test coverage](https://codecov.io/gh/PaulESantos/citesperu/branch/main/graph/badge.svg)](https://app.codecov.io/gh/PaulESantos/citesperu)
[![CRAN downloads](https://cranlogs.r-pkg.org/badges/grand-total/citesperu?color=green)](https://cran.r-project.org/package=citesperu)
[![CRAN downloads last week](https://cranlogs.r-pkg.org/badges/last-week/citesperu?color=green)](https://cran.r-project.org/package=citesperu)
<!-- badges: end -->

**citesperu** es un paquete de R para consultar, estructurar y contrastar de manera reproducible los listados oficiales de fauna y flora silvestres del Perú incluidas en los Apéndices de la **Convención sobre el Comercio Internacional de Especies Amenazadas de Fauna y Flora Silvestres (CITES)**, publicados por el **Ministerio del Ambiente (MINAM)** como Autoridad Científica CITES del país.

**Estado actual:** Versión `0.1.0`. Incorpora los 4 listados oficiales nacionales (Fauna 2018, 2019, 2023 y Flora 2018), un backbone histórico unificado de más de 8,500 registros con procedencia por fila, resolución de sinónimos y un motor de concordancia secuencial en 6 etapas (`cites_match()`).

---

## Autor

**Paul E. Santos Andrade** — autor, mantenedor y titular de derechos del software.

- Correo: <paulefrens@gmail.com>
- ORCID: [0000-0002-6635-0375](https://orcid.org/0000-0002-6635-0375)

---

## Instalación

Puedes instalar la versión de desarrollo de **citesperu** desde GitHub mediante [`pak`](https://pak.r-lib.org/) o [`remotes`](https://remotes.r-lib.org/):

```r
# Usando pak (recomendado)
pak::pak("PaulESantos/citesperu")

# O usando remotes
# remotes::install_github("PaulESantos/citesperu")
```

Al cargar la librería, `{citesperu}` despliega un banner informativo al estilo de `{tidyverse}` resumiendo las bases oficiales disponibles y herramientas activas:

```r
library(citesperu)
#> ── citesperu ───────────────────────────────────────────────────────── v0.1.0 ──
#> ✔ cites_fauna_peru_2018    496 spp.            ✔ codigos_departamentos_pe 24 depts.      
#> ✔ cites_flora_peru_2018    2506 taxa           ✔ cites_fauna_peru_2023    568 spp.       
#> ✔ cites_fauna_peru_2019    523 spp.            ✔ cites_match()            matching engine
#> ℹ Autoridad Científica: MINAM | Autoridades Administrativas: SERFOR / PRODUCE
#> ℹ Usa cites_match() para concordancia o revisa la documentación (<https://paulesantos.github.io/citesperu/>)
```

---

## Marco Institucional CITES en el Perú

El Perú es Estado signatario de la Convención CITES desde 1975 (Decreto Ley N.° 21080). La gobernanza nacional se articula a través de tres niveles institucionales:

* **Autoridad Científica:** [Ministerio del Ambiente (MINAM)](https://www.gob.pe/minam), a través de la Dirección General de Diversidad Biológica (DGDB). Asesora científicamente, emite los Dictámenes de Extracción No Perjudicial (DENP) y elabora los listados oficiales nacionales.
* **Autoridades Administrativas:** [SERFOR](https://www.gob.pe/serfor) (flora y fauna silvestre terrestre) y [PRODUCE / SANIPES](https://www.gob.pe/produce) (recursos hidrobiológicos marinos y continentales). Emiten los permisos y certificados de exportación, importación y reexportación CITES.
* **Entidades de Observancia:** SUNAT (Aduanas), Policía Nacional del Perú (DIRMEAMB), DICAPI (Autoridad Marítima / Guardacostas) y FEMA (Fiscalías Especializadas en Materia Ambiental).

Para mayor detalle sobre el marco legal (D.S. 030-2005-AG, D.S. 004-2014-MINAGRI, D.S. 043-2006-AG), consulta la [Guía Técnica de Contexto CITES en el Perú](docs/CONTEXTO_CITES_PERU.md).

---

## Fuentes Oficiales y Cobertura (MINAM Colección 609)

Los datos empaquetados proceden del [compendio oficial del MINAM](https://www.gob.pe/institucion/minam/colecciones/609-listados-de-especies-de-fauna-y-flora-cites-peru), conservando estrictamente su integridad documental y alcance temporal:

| Dataset | Edición / Título Oficial | Grupo | Cobertura Oficial | Registros | Formato de Origen |
|---|---|:---:|---|:---:|:---:|
| `cites_fauna_peru_2018` | [Listado Fauna CITES Perú - 2018](https://www.gob.pe/institucion/minam/informes-publicaciones/395692-listado-fauna-cites-peru-2018) | Fauna | **496 especies** oficiales (48 Ap. I, 448 Ap. II, más 16 en Ap. III\*) | 512 | PDF / Excel oficial |
| `cites_fauna_peru_2019` | [Listado de Fauna CITES Perú 2019](https://www.gob.pe/institucion/minam/informes-publicaciones/395694-listado-de-fauna-cites-peru-2019) | Fauna | **523 registros** (con ámbito ecológico y género) | 523 | Excel oficial |
| `cites_fauna_peru_2023` | [Listado de Fauna CITES Perú 2023](https://www.gob.pe/institucion/minam/informes-publicaciones/4109405-listado-de-fauna-cites-peru-2023) | Fauna | **568 especies** (48 Ap. I, 503 Ap. II, 17 Ap. III; CoP19 Panamá) | 568 | Excel oficial |
| `cites_flora_peru_2018` | [Listado Flora CITES Perú - 2018](https://www.gob.pe/institucion/minam/informes-publicaciones/395685-listado-flora-cites-peru-2018) | Flora | **2506 taxa** en 9 familias botánicas (12 Ap. I, 2493 Ap. II, 1 Ap. III) | 2506 | PDF / Excel oficial |
| `codigos_departamentos_pe` | Acrónimos Biogeográficos de Lamas & Encarnación (1976) | Geografía | 24 acrónimos estándar departamentales y códigos UBIGEO del INEI | 24 | Referencia técnica |

*\* En fauna 2018, las 16 especies registradas en el Apéndice III fueron incluidas a propuesta de otros países Parte. Como el Perú no ha solicitado inclusiones en dicho apéndice, el MINAM no las contabiliza en el balance oficial nacional.*

---

## Backbone taxonómico y flujo de concordancia

`cites_match()` no consulta los archivos fuente en cada llamada. Trabaja con
un backbone interno preindexado (`cites_backbone`) construido a partir de la
fauna 2023 y la flora 2018: la combinación que representa
`edition = "latest"`. También conserva las ediciones de fauna 2018 y 2019.
El índice reúne nombres aceptados y sinonimias registradas en las fuentes del
MINAM; cada coincidencia conserva el Apéndice CITES, la edición efectiva y la
referencia de origen (`source_dataset`, `source_row_id`, `source_title` y
`source_url`).

El flujo es secuencial: una etapa solo recibe los nombres que no fueron
resueltos por la anterior.

```text
Entrada → clasificación del nombre
        → exact → synonym → suffix → fuzzy → genus → unmatched
```

| Etapa | `match_type` | Qué resuelve |
|---|---|---|
| Coincidencia exacta | `exact` | Un nombre aceptado del backbone. |
| Sinonimia | `synonym` | Un sinónimo del backbone y su `accepted_name`. |
| Sufijo latino | `suffix` | Variaciones permitidas de desinencia dentro del mismo género; requiere validación taxonómica. |
| Coincidencia difusa | `fuzzy` | Errores de escritura mediante distancia de edición, limitada por `max_dist`; requiere validación taxonómica. |
| Género | `genus` | Entradas a nivel de género, `sp.` o `spp.`; un binomio solo llega aquí con `genus_fallback = TRUE`. Se marca como `requires_species_validation`. |
| Sin resolución | `unmatched` | No hubo coincidencia en el alcance consultado. |
| Ambigua | `ambiguous_match` | Hay más de un candidato con la misma regla o distancia; no se asigna Apéndice. |

La clasificación inicial (`cites_classify_names()`) separa género, epíteto,
rango infraespecífico, autoría y marcadores como `cf.`, `aff.`, `sp.` y
`spp.`. La etapa `genus` usa un índice de géneros presentes en el backbone.
Por ello, una coincidencia de género indica que hay registros CITES para ese
género en el alcance elegido; no identifica una especie ni por sí sola prueba
que toda especie del género esté incluida. El resultado conserva
`is_cites = TRUE` para indicar la presencia del género en el listado y asigna
`match_assessment = "requires_species_validation"`. Para decisiones
regulatorias, se debe confirmar el taxón determinado y la fuente oficial
aplicable.

`match_assessment` expresa la certeza operativa del resultado: `matched` para
un nombre aceptado o sinónimo sin calificadores; `requires_taxonomic_validation`
para `suffix`, `fuzzy`, `cf.`, `aff.`, híbridos o rangos infraespecíficos;
`requires_species_validation` para género; `ambiguous_match` para empates y
`not_listed` cuando no hubo coincidencia. Los resultados ambiguos no reciben
Apéndice y exponen `candidate_names` y `candidate_count`.

La viñeta ["Flujo de Trabajo y Resolución Taxonómica"](vignettes/flujo-matching-cites.html)
documenta el procedimiento, sus parámetros y ejemplos reproducibles.

---

## Parámetros de Control en `cites_match()`

| Parámetro | Valores | Descripción |
|---|---|---|
| `splist` | `character` o `data.frame` | Vector de nombres científicos o data frame que contenga nombres. |
| `taxon` | `"all"` (default), `"fauna"`, `"flora"` | Permite restringir la búsqueda a un reino específico (evita ambigüedades homónimas). |
| `edition` | `"latest"` (default), `"all"`, `"2023"`, `"2019"`, `"2018"` | Edición oficial a consultar. Por defecto combina Fauna 2023 + Flora 2018. |
| `max_dist` | `integer` (default `1`) | Distancia máxima de edición permitida en la fase *fuzzy*. |
| `allow_synonyms` | `TRUE` (default) / `FALSE` | Permite o desactiva la resolución automática de sinónimos oficiales. |
| `genus_fallback` | `FALSE` (default) / `TRUE` | Si es `TRUE`, binomios sin coincidencia específica se comparan también con el índice de géneros. |
| `output` | `"standard"` (default) / `"full"` | `"standard"` devuelve las columnas esenciales, incluida `match_assessment`; `"full"` incluye además parsing y flags. |

`is_cites()` es deliberadamente más estricto: solo devuelve `TRUE` para
coincidencias exactas o sinónimos oficiales sin calificadores de incertidumbre.
Para resultados `genus`, `suffix`, `fuzzy`, ambiguos o con `cf.`, `aff.` e
híbridos, usa `cites_match()` y revisa `match_assessment`.

---

## Ejemplos de Uso

### 1. Verificación booleana ultrarrápida (`is_cites()`)

Ideal para filtros lógicos inmediatos en pipelines de datos:

```{r}
library(citesperu)

especies <- c("Tremarctos ornatus", "Cedrela odorata", "Homo sapiens")
is_cites(especies)
```

### 2. Motor de concordancia taxonómica (`cites_match()`)

Demostración de los diferentes tipos de coincidencia en una sola consulta:

```{r}
res <- cites_match(c(
  "Tremarctos ornatus",      # 1. Exacto: Fauna Ap. I (Oso de anteojos)
  "Epipedobates femoralis",  # 2. Sinónimo: Fauna Ap. II -> Allobates femoralis
  "Paphiopedilum besseae",   # 3. Sinónimo: Flora Ap. I -> Phragmipedium besseae
  "Cedrela odoratus",        # 4. Sufijo latino: Flora Ap. III -> Cedrela odorata
  "Tremarctos ornatu",       # 5. Fuzzy (dist = 1): Falta 's' final
  "Swietenia macrophyla",    # 6. Fuzzy (dist = 1): Falta 'l'
  "Touit sp.",               # 7. Género: Psitácidos regulados en Ap. II
  "Homo sapiens"             # 8. Unmatched: No CITES
), max_dist = 1)

# Seleccionar columnas clave para visualización
res[, c("input_name", "accepted_name", "match_type", "match_assessment",
        "is_cites", "apendice", "edition_used", "source_dataset")]
```

### 3. Clasificación taxonómica y extracción de componentes (`cites_classify_names()`)

Descompone nombres científicos extrayendo rangos infraespecíficos, autores y marcadores de indeterminación:

```{r}
cites_classify_names(c(
  "Swietenia macrophylla King",
  "Phragmipedium boissierianum var. czerwiakowianum",
  "Cedrela cf. odorata",
  "Touit sp."
))
```

### 4. Integración en flujos tabulares con `{dplyr}`

`cites_match()` acepta directamente `data.frame` o `tibble`, facilitando la limpieza de inventarios biológicos o registros aduaneros:

```{r, message=FALSE}
library(dplyr)

inventario <- tibble(
  id = 1:4,
  nombre_campo = c("Tremarctos ornatus", "Epipedobates femoralis", "Cedrela odoratus", "Zea mays"),
  cantidad_individuos = c(2, 15, 1, 100)
)

# Evaluar con cites_match() e integrar resultados al inventario
eval_cites <- cites_match(inventario$nombre_campo)

inventario_evaluado <- bind_cols(
  inventario,
  eval_cites %>% select(accepted_name, apendice, match_type, match_assessment,
                        edition_used, source_dataset, source_row_id, is_cites)
)

inventario_evaluado
```

---

## Viñeta Técnica de Consulta

Para un desglose metodológico exhaustivo, fundamentos biológicos y comparativas de rendimiento, consulta la viñeta incluida en el paquete:

```r
vignette("flujo-matching-cites", package = "citesperu")
```

---

## Licencia y Atribución

El software y código fuente de **citesperu** se distribuyen bajo la licencia de código abierto [MIT](LICENSE.md).

La información original de los listados pertenece al **Ministerio del Ambiente del Perú (MINAM)**. Los datasets empaquetados preservan íntegramente la cita a las publicaciones oficiales de origen y a sus respectivos autores técnicos.
